ACORDAO-COMPLETO-2342120

ACÓRDÃO 2252/2019 ATA 6/2019 - PRIMEIRA CÂMARA

VISTOS, relatados e discutidos estes autos de processo de pensão civil,
ACORDAM os Ministros do Tribunal de Contas da União, reunidos em sessão da Primeira Câmara, diante das razões expostas pelo relator e com fundamento na Constituição Federal, art. 71, III e IX, na Lei 8.443/1992, arts. 1º, V, e 39, II, e no Regimento Interno, art. 260, em:
9.1. considerar ilegal e recusar registro ao ato de concessão de pensão civil à sra. Elizabeth Pontes Lopes Cardoso;
9.2. determinar à Gerência Executiva do Instituto Nacional do Seguro Social no Rio de Janeiro-Centro que adote as seguintes providências, sob pena de responsabilidade solidária da autoridade administrativa omissa:
9.2.1. dê ciência do inteiro teor desta decisão à sra. Elizabeth Pontes Lopes Cardoso no prazo de quinze dias e faça juntar o comprovante de notificação a estes autos nos quinze dias subsequentes;
9.2.2. suspenda os pagamentos decorrentes do ato ora impugnado no prazo de trinta dias;
9.2.3. instaure processo de tomada de contas especial no prazo de sessenta dias com vistas a obter o ressarcimento dos valores pagos indevidamente desde o provimento jurisdicional que assegurou o pagamento liminar da pensão à interessada (processo 1993.51.01.025385-6) , sem prejuízo de apurar as responsabilidades pela não suspensão dos pagamentos desde a revogação dessa medida liminar.

Pessoal. Pensão Civil. Aposentadoria cassada em razão de decisão em processo administrativo. Decisão Judicial. Cautelar.

Primeira Câmara

Gerência Executiva do Inss - RIO DE JANEIRO-CENTRO/RJ - INSS/MPS.

3. Interessados/Responsáveis:
3.1. Interessado: Elizabeth Pontes Lopes Cardoso (XXX.259.347-XX).

13.1. Ministros presentes: Walton Alencar Rodrigues (Presidente), Benjamin Zymler (Relator), Bruno Dantas e Vital do Rêgo.
13.2. Ministros-Substitutos presentes: Augusto Sherman Cavalcanti e Weder de Oliveira.

BENJAMIN ZYMLER

Adoto como relatório a bem-lançada instrução a cargo da Secretaria de Fiscalização de Pessoal (Sefip) , com a qual manifestou sua anuência o representante do Ministério Público junto ao Tribunal de Contas da União (MPTCU) :
“INTRODUÇÃO
1.	Trata-se de ato de concessão de pensão civil acima mencionados, cujo instituidor foi ex-servidor da Gerência Executiva do INSS – Rio de Janeiro.
2.	O ato foi submetido eletronicamente, para fim de registro, à apreciação do Tribunal de Contas da União (TCU) , de acordo com o art. 71, inciso III, da Constituição Federal. 
EXAME TÉCNICO
Encaminhamentos anteriores
3.	À peça 1, consta expediente da CGU informando que o ato objeto destes autos apresentou indício de irregularidade, que culminou no parecer do Controle Interno pela ilegalidade. 
4.	Após análise da documentação acostada aos autos, foi expedida diligência à entidade nos seguintes termos:
Instituidor: João Carlos Cantanhede Lopes Cardoso (CPF: XXX.473.117-XX) - ato n. de controle 10271791-05-2009-000014-0 
Beneficiária: Elizabeth Pontes Lopes Cardoso (CPF: XXX.259.347-XX) 
Documentos/Esclarecimentos: Esclarecer a continuidade do pagamento da pensão, uma vez que a sentença judicial que sustentava o benefício transitou em julgado no âmbito do Tribunal Regional Federal da 2ª Região (Processo 0077153-82.1996.4.02.5101 - status de ‘baixado’) , bem como o recurso interposto junto ao Superior Tribunal de Justiça (Agravo em Recurso Especial 410.944-RJ) também transitou em julgado, com todas as decisões desfavoráveis à interessada.
5.	À peça 11, consta a resposta à diligência em menção. Em continência, foi expedida oitiva à beneficiária da pensão nos seguintes termos (peça 13) :
Interessada: Elizabeth Pontes Lopes Cardoso (CPF: XXX.259.347-XX) 
Instituidor: João Carlos Cantanhede Lopes Cardoso (CPF: XXX.473.117-XX) 
Inconsistência: Recebimento de pensão decorrente de processo judicial (Processo 0077153-82.1996.4.02.5101/RJ) , a despeito de a sentença judicial que sustentava o pagamento ter transitado em julgado no Tribunal Regional da 2ª Região, bem como o recurso no âmbito do Superior Tribunal de Justiça, ambos desfavoráveis à interessada.
6.	A interessada apresentou, por intermédio de advogados constituídos, defesa à peça 22. Destarte, os autos estão aptos a serem instruídos no mérito.
Exame das constatações
7.	Em análise do ato, verifica-se que o Sr. JOÃO CARLOS CANTANHEDE LOPES CARDOSO faleceu em 24/11/1993, o que habilitou a Sra. ELIZABETH PONTES LOPES CARDOSO (viúva) como beneficiária de pensão. Embora a concessão remonte a 1993, somente em 2011 o ato em apreço foi encaminhado a esta Corte.
8.	O Controle Interno exarou o seu parecer pela ilegalidade nos seguintes termos:
Apuramos nesta concessão indícios de irregularidades que ensejariam emissão, por esta CGU/RJ, de parecer pela ilegalidade. A pensão vem sendo paga desde 24/11/1993, sem interrupções, até o presente, respaldada pela Medida Cautelar, esta ainda pendente de Decisão Judicial DEFINITIVA, a ser proferida pelo TRF 2ª Região/RJ.
9. 	À peça 1, consta Ofício encaminhado pelo Controle Interno acerca da concessão de pensão com indícios de irregularidades.
10.	Em análise desta documentação, destaca-se as seguintes informações:
a) o então instituidor, Procurador Autárquico do INSS, aposentou-se por Tempo de Serviço em 25/10/1991 (data publicação da portaria no DOU) , com fundamento no art. 186, inciso III, "a", combinado com o art. 250, ambos da lei 8112/90;
b) em 22/03/1993 o servidor faleceu e, em 14/04/1993, a viúva do servidor solicitou a concessão do benefício de pensão;
c) despacho do Chefe da Divisão de Administração de Recursos Humanos do INSS, de 12/07/1993, indeferiu a solicitação de concessão de Pensão à viúva do servidor, em face da demissão deste apurada por meio de PAD quando já estava na situação de aposentado;
d) à peça 1, pg. 51, consta decisão liminar que concedeu pensão à viúva. Todavia, tal decisão não foi confirmada no mérito (peça 1, pg. 121) . Por se tratar de verba alimentícia, o Magistrado manteve os efeitos da sentença liminar até o julgamento do mérito (Processo 930025389) ;
e)  à peça 1, pg. 232-243, consta decisão no âmbito da 2ª instância (TRF 2ª Região) indeferindo o recurso da interessada e, com isso, manteve-se a decisão de mérito da 1º instância (Processo 1996.51.01.077153-4) ;
f) em sede de recurso no âmbito do STJ (peça 1, pg. 269) , a interessada teve pedido acolhido e foi determinado o retorno dos autos para nova apreciação no âmbito do TRF 2ª Região;
g) em consulta ao sítio do TRF 2 na internet (peça 7) , os processos vinculados a interessada estão com o status de “baixado” e, em consulta à movimentação processual, consta recurso eletrônico tramitado ao STJ (2/10/2013) e constam peças eletrônicas encaminhadas pelo STJ (3/5/2017) ;
f) em consulta ao site do STJ (peça 8) , constam várias decisões que denegam pedidos da interessada, na seguinte forma:
1) 29/5/2015 – negado seguimento a recurso especial (peça 8, pg. 3) . Na fundamentação deste recurso, consta o Acórdão prolatado pelo TRF 2ª Região, negando o apelo da interessada, nos seguintes termos:
ADMINISTRATIVO. SERVIDOR. PENSÃO. PROCESSO ADMINISTRATIVO DISCIPLINAR. APURAÇÃO DE FALTA GRAVE. CASSAÇÃO DE APOSENTADORIA. ART. 134 DA LEI 8.112/90. 
I- A pendência de processo administrativo instaurado para apurar a fala disciplinar cometida pelo servidor não impede a tramitação normal do pedido de aposentadoria, quando extrapolados os prazos legais para conclusão e julgamento. No entanto, mesmo que aposentado, o servidor pode ter a sua aposentadoria cassada, se for condenado no processo administrativo disciplinar (art. 134 da Lei 8.112/90) . 
II- Independentemente da impropriedade terminológica adotada para a penalidade aplicada ao falecido servidor inativo, uma vez apurada a infração grave praticada pele mesmo, quando ainda em atividade no serviço público, em sede de processo administrativo disciplinar, em que lhe foram assegurados a ampla defesa e contraditório, com a observância do devido processo legal, como não mais faria jus ao proventos de aposentadoria, não há que se falar em direito à pensão em razão do seu falecimento, inexistindo, pois, qualquer ilegalidade no indeferimento administrativo nesse aspecto. III-Inaplicável a chamada teoria do fato consumado para justificar a manutenção da pensão paga à apelante, por força de decisão judicial proferida ab initio no processe cautelar em apenso, se não há situação de fato consolidada a seu favor, e se a reversão da medida liminar não lhe coloca em situação ainda mais desfavorável do que aquela em que se encontrava antes da concessão. 
IV - A teoria do fato consumado deve ser aplicada com moderação, de forma não se chancelar absurdos e ilegalidades que se perpetuem no tempo, mormente em razão da morosidade do próprio Poder Judiciário no desempenho do seu mister. 
V- Apelo da autora desprovido
2) 17/03/2016 - negado provimento ao agravo regimental (peça 8, pg. 25) ;
3) 2/6/2016 – rejeitados embargos de declaração (peça 8, pg. 26-27) ;
4) 22/8/2016 – negado seguimento a recurso extraordinário (peça 8, pg. 59) ;
5) 28/11/2016 - não conhecido o agravo dirigido ao Supremo Tribunal Federal (peça 8, pg. 63) .
g) em 7/2/2017 os autos transitaram em julgado no âmbito do STJ (peça 9) .
11.	Dessa forma, ante o exposto e os elementos carreados aos autos, não se vislumbrou o fundamento que sustentasse a continuidade do percebimento do benefício pensional por parte da interessada, o que resultou em proposta de diligência à entidade e oitiva à pensionista, conforme reportado nos itens 4 e 5 desta instrução.
12.	Por parte da entidade, foi informado que não havia recebido expediente para cancelamento do benefício e, assim, redirecionou o Ofício de diligência à Procuradoria Regional Federal - PRF2, para fins de análise e pronunciamento. Não constam nos autos eventual resposta por parte da referida procuradoria.
13.	Em relação à interessada, sua defesa é estruturada nos seguintes tópicos:
	i) da impossibilidade de aplicação da pena de demissão para servidor público aposentado – ato nulo de pleno direito – violação do disposto nos artigos 127, III e IV; e 134, todos da Lei 8112/90;
	ii) do fato consumado e da segurança jurídica;
	iii) da prescrição e da preclusão administrativas – impossibilidade de revogação do ato administrativo de concessão da pensão pelo decurso do prazo legal (invoca o artigo 54 da Lei 9.784/99) ;
	iv) a estabilidade das relações jurídicas convalida atos constitutivos de direito concedidos a servidores que são adquirentes de boa-fé.
14.	A defesa é arrematada com o seguinte pedido:
Por todo o exposto, espera a Defendente ter prestado os esclarecimentos necessários, requerendo, pelas razões de fato e de direito acima aduzidas, que seja integralmente mantida a pensão que recebe ininterruptamente desde janeiro de 1994, ou seja, há quase 25 (vinte e cinco) anos, cuja supressão causará dano irreparável, mormente em razão de ser verba de natureza alimentar paga à pensionista de idade provecta (76 anos) .
15.	Os argumentos apresentados não merecem prosperar. No tocando ao item “i”, está Corte não tem competência para ser instância revisora de penalidade aplicada em âmbito de processo administrativo disciplinar instaurado por outra entidade pública. Ademais, a questão já foi objeto de análise no processo judicial movido pela interessada, restando esta questão já decidida (vide Voto na decisão à peça 1, pg. 234-239 e Acórdão relatado no item “10-1” desta instrução) .
16.	Em relação aos itens “ii” e “iv”, a parte busca, na essência, a aplicação da “teoria do fato consumado”. Segundo esta teoria, as situações jurídicas consolidadas pelo decurso do tempo, amparadas por decisão judicial, não devem ser desconstituídas, em razão do princípio da segurança jurídica e da estabilidade das relações sociais. Apontam-se os seguintes óbices para acolher esta tese:
	a) a interessada não logrou obter nenhum provimento judicial de mérito que lhe possibilitasse a continuidade de percepção do benefício pensional. Conforme descrito no item “10-d”, a sentença de mérito em primeira instância já lhe tinha sido desfavorável e os pagamentos só perduraram porque, por se tratar de verba alimentícia, o Magistrado manteve os efeitos da sentença liminar até o julgamento do mérito. Desde o início, restava patente a precariedade da situação;
	b) o Poder Judicial não tem acolhido a “teoria do fato consumado”, conforme se verifica no seguintes precedentes: a) STJ MC 18.980/PR, Rel. Min. Humberto Martins, Segunda Turma, julgado em 15/05/2012; b) AgRg no REsp 1248007/RS, Rel. Ministro Humberto Martins, Segunda Turma, julgado em 21/06/2011, DJe 29/06/2011; c) REsp 1333588/RS, Rel. Min. Eliana Calmon, Segunda Turma, julgado em 16/10/2012; e d) RE 405964 AgR, Relator Min. Dias Toffoli, Primeira Turma, julgado em 24/04/2012;
	c) atribuir o efeito pretendido pela parte a uma decisão judicial que não o fez caracterizaria a invasão de competência do Poder Judiciário por parte desta Corte.
17.	Por fim, o item “iii” não resta correto porque a Administração Pública, desde o início (vide item “10-c”) , denegou a concessão do benefício, que só vigeu por meio de medida liminar exarada no juízo de primeira instância; que, todavia, não foi confirmado no mérito ainda no âmbito daquela instância. Destarte, se a pensão foi concedida embasada em decisão liminar judicial, não há que se invocar a decadência de um ato administrativo que não contou com anuência do Gestor de Pessoal e não se perfez em todas as suas etapas, subsistindo precariamente por vontade alheia à da Administração Pública.
18.	Ademais, o disposto no artigo 54 da Lei 9784/99 é aplicável ao TCU apenas como meio de autotutela no desempenho de sua função administrativa, não se aplicando ao exercício de sua competência constitucional de controle externo, como no caso em tela (vide Acórdão 3119/2018-TCU-Primeira Câmara, relator Ministro Walton Alencar Rodrigues, e 9167/2017 - Segunda Câmara, relator Ministro Augusto Nardes) .
19.	Destarte, em vista do exposto, resta considerar o ato ilegal, em vista do instituidor ter sido demitido do cargo objeto da pensão em análise e, transitado no mérito a ação judicial em desfavor da pensionista, não subsiste mais fundamento para continuidade do benefício pensional.
PROPOSTA DE ENCAMINHAMENTO
20.	Ante o exposto, propõe-se:
a) considerar ilegal e recusar registro ao ato de concessão de pensão civil abaixo descrito, com base nos arts. 71, inciso III, da Constituição Federal, 1º, inciso V, e 39, inciso II, da Lei 8.443/1992 e 260, § 1º, do Regimento Interno do Tribunal de Contas da União (TCU) ;
- instituidor JOÃO CARLOS CANTANHEDE LOPES CARDOSO, CPF XXX.473.117-XX, ato número 10271791-05-2009-000014-0.
b) dispensar a devolução dos valores indevidamente recebidos até a data da ciência, por parte da interessada, do trânsito em julgado do processo judicial que embasava o pagamento do benefício pensional;
c) esclarecer à interessada que, no caso de não provimento de recurso eventualmente interposto junto ao TCU, deverão ser repostos os valores recebidos após a ciência do acórdão pelo GERÊNCIA EXECUTIVA DO INSS - RIO DE JANEIRO-CENTRO/RJ - INSS/MPS;
d) determinar à GERÊNCIA EXECUTIVA DO INSS - RIO DE JANEIRO-CENTRO/RJ - INSS/MPS, com base no art. 45 da Lei 8.443/1992, que:
d.1) faça cessar os pagamentos decorrentes do ato impugnado, comunicando ao TCU, no prazo de quinze dias, as providências adotadas, nos termos dos art. 262, caput, do Regimento Interno do TCU, 8º, caput, da Resolução - TCU 206/2007;
d.2) informe à interessada o teor do Acórdão que vier a ser prolatado, encaminhando ao TCU, no prazo de trinta dias, comprovante da data de pela interessada, nos termos do art. 4º, § 3º, da Resolução - TCU 170/2004.”
É o relatório.

8.1. Tomás de Aquino Silveira Boaventura (3.565-B/OAB-MT) e outros, representando Elizabeth Pontes Lopes Cardoso.

Procurador Marinus Eduardo De Vries Marsico.

PESSOAL. PENSÃO CIVIL. APOSENTADORIA CASSADA EM RAZÃO DE DECISÃO EM PROCESSO ADMINISTRATIVO. DECISÃO JUDICIAL LIMINAR QUE ASSEGUROU TEMPORARIAMENTE O PAGAMENTO DA PENSÃO CIVIL. MEDIDA LIMINAR REVOGADA. ILEGALIDADE E NEGATIVA DE REGISTRO. DETERMINAÇÃO PARA INSTAURAÇÃO DE TCE COM VISTAS A OBTER O RESSARCIMENTO DOS VALORES INDEVIDAMENTE RECEBIDOS.

PENSÃO CIVIL (PCIV)

Secretaria de Fiscalização de Pessoal (SEFIP).

Trata-se de processo de pensão civil decorrente do falecimento do servidor João Carlos Cantenhede Lopes Cardoso, aposentado no cargo de Procurador Autárquico do Instituto Nacional do Seguro Social (INSS) e falecido em 22/3/1993.
2. O pedido administrativo do benefício pensional foi negado em 12/7/1993, conforme documento de fl. 18, peça 1, em razão da “demissão” (cassação de aposentadoria) do servidor, ocorrida em 25/9/1992, conforme Decreto de 24/9/1992 (fl. 26, peça 1) .
3. Inconformada, a sra. Elizabeth Pontes Lopes Cardoso, viúva, ingressou em juízo com o processo cautelar 93.0025385-9 (1993.51.01.025385-6) , no qual o juiz da 30ª Vara da Justiça Federal no Rio de Janeiro Alberto Nogueira Júnior deferiu medida liminar para obrigar o INSS a pagar-lhe o benefício de pensão (fls. 37 e 51/53, peça 1) .
4. Acolho a instrução da Sefip e adoto os argumentos ali expendidos como razões de decidir, sem prejuízo das considerações que faço a seguir. 
5. O sr. João Carlos Cantenhede Lopes Cardoso respondeu processo administrativo disciplinar (PAD) em razão de sua participação em fraude da qual resultou o pagamento de vultosa indenização (por acidente de trabalho) a segurado do regime geral. Em 1991, no curso do PAD, o servidor aposentou-se e, posteriormente, sobreveio a “demissão”, ocorrida em 1992.
6. No âmbito deste Tribunal, foi instaurada tomada de contas especial para apuração dos prejuízos decorrentes da fraude previdenciária perpetrada.
7. Para melhor entendimento, transcrevo a proposta de deliberação que fundamentou o Acórdão 8/2003-TCU-Plenário, da relatoria do Ministro-Substituto Marcos Bemquerer Costa: 
“As irregularidades foram apuradas no âmbito do INSS pela Comissão de Inquérito constituída mediante a Portaria INSS/PR n. 1332, de 17/06/1991. Em extenso e minucioso Relatório de fls. 2/49, a comissão apurou que houve fraudes no pagamento de benefícios ao segurado Alaíde Fernandes Ximenes, mediante a formação de verdadeiro esquema envolvendo o próprio segurado, seu advogado e servidores da autarquia. No Processo de Acordo Administrativo n° 35.000.00647/1991, movido pelo segurado pretendendo receber auxílio por acidente, houve ganho de causa no valor de Cr$ 1.832.905,38, mas os cálculos, elaborados no âmbito do INSS, a partir da sentença judicial, foram realizados de forma completamente fraudulenta, ocasionando o pagamento da vultosa quantia de Cr$ 20.328.634.752,01. 
5. Além disso, apurou-se que, quando foi paga a referida indenização a título de auxílio por acidente, o beneficiário a ela não fazia jus, eis que já lhe havia sido concedida aposentadoria e realizados os devidos pagamentos retroativos. 
6. A Comissão apontou como responsáveis pelas fraudes as seguintes pessoas: 
6.1 - Alaide Fernandes Ximenes - segurado e beneficiário direto pelos pagamentos irregulares;
6.2 - Ilson Escóssia da Veiga - advogado, utilizou-se de artifícios para fraudar a previdência, como retirada e rasuras de peças do processo;
6.3 - Sérgio Jardim de Bulhões Sayão - ex-Procurador-Geral do INSS, concordou com os cálculos manifestamente exorbitantes, autorizou os pagamentos e determinou a realização de depósitos na conta do advogado Ilson Escóssia da Veiga; 
6.4 - João Carlos Cantanhede Lopes Cardoso - falecido, ex-Procurador Autárquico, ex-Chefe da Procuradoria de Duque de Caxias/RJ e Chefe Substituto da Procuradoria de São João de Meriti, encaminhou à Procuradoria-Geral do INSS cálculos elaborados em desacordo com a sentença judicial que determinava os pagamentos, sem tomar nenhuma providência em face do cálculo exorbitante que havia sido feito; além disso, não seguiu a rotina usual antes de anuir à conclusão do acordo judicial, que seria verificar a existência de outras ações em nome do beneficiário ou se ele estava recebendo outro benefício; por fim, omitiu a existência da ação acidentária, já liquidada, do mesmo beneficiário; 
6.5 - Adalto Rodrigues - servidor do INSS e Chefe da Equipe de Acidentes do Trabalho, responsável pela elaboração dos cálculos fraudados; 
6.6 - René Manoel da Silva Gomes - Procurador Autárquico e Chefe da Procuradoria Judicial-substituto, determinou a emissão de Autorização de Pagamento - AP, de indenização no valor calculado em desacordo com a sentença, no Processo de Acordo Administrativo n° 35.000.00647/1991; outrossim, como Procurador Judicial, o responsável detinha a competência para representar em juízo o então Iapas, negligenciando, contudo, a defesa da autarquia.”
8. Já o processo judicial 1996.51.01.077153-4 teve por objetivo anular a aplicação de pena de “demissão” ao Procurador Autárquico, sob o fundamento de que não seria possível demitir servidor já aposentado (fl. 39, peça 1) .
9. Em decorrência da decisão judicial liminar, o INSS concedeu o benefício previdenciário em 17/1/1994, com vigência retroativa à data de concessão da medida liminar, em 24/11/1993 (fl. 69, peça 1) .
10. A medida liminar foi mantida pelo Tribunal Regional Federal (TRF) da 2ª Região e, posteriormente, pela Sexta Turma do Superior Tribunal de Justiça quando do julgamento do RMS 8418/RJ (rel. Ministro Vicente Leal) , ocorrido em 30/6/1999.
11. Em 23/10/2003, quase dez anos após a concessão da medida liminar, foi proferida a primeira decisão de mérito pelo juiz Alfredo França Neto, nos seguintes termos (fl. 121 da peça 1) :
“Posto isto, DECLARO INSUBSISTENTE A TUTELA CAUTELAR, concedida, liminarmente, nos autos da Medida Cautelar n. 93.0025385-9, mas mantenho os seus efeitos, por se tratar de verba alimentícia, até decisão definitiva transitada em julgado. Condeno a Requerente ao pagamento das custas judiciais e aos honorários advocatícios que fixo em 5% (cinco por cento) do valor atualizado da causa. Outrossim, nos autos do processo principal, JULGO IMPROCEDENTE O PEDIDO. Condeno, ainda, a parte Autora ao pagamento das custas processuais e aos honorários advocatícios que fixo em 5% (cinco por cento) do valor da causa. P.R.I.”
12. Contra essa decisão, proferida no processo 1993.51.01.025385, a parte autora interpôs recurso de apelação e o INSS apenas agravo retido. Em 3/6/2009, a Sétima Turma Especializada do TRF da 2ª Região acompanhou o relator Theophilo Miguel e não conheceu do agravo do INSS (por falta de interposição do recurso de apelação) , concedeu provimento à remessa oficial e negou provimento ao recurso da autora, nos seguintes termos (publicado no DJe em 1072009) :
“EMENTAADMINISTRATIVO. SERVIDOR. PENSÃO. PROCESSO ADMINISTRATIVO DISCIPLINAR. APURAÇÃO DE FALTA GRAVE. CASSAÇÃO DE APOSENTADORIA. ART. 134 DA LEI 8.112/90.I- Mesmo que aposentado, o servidor pode ter a sua aposentadoria cassada, se for condenado no processo administrativo disciplinar (art. 134 da Lei 8.112/90) .II- Independentemente da impropriedade terminológica adotada para a penalidade aplicada ao falecido servidor inativo, como o mesmo não mais faria jus aos proventos de aposentadoria, não há que se falar em direito à pensão em razão do seu falecimento, inexistindo, pois, qualquer ilegalidade no indeferimento administrativo nesse aspecto.
III- Inaplicável a chamada teoria do fato consumado para justificar a manutenção da pensão paga à apelante, por força de decisão judicial, se não há situação de fato consolidada a seu favor, e se a reversão da medida liminar não lhe coloca em situação ainda mais desfavorável do que aquela em que se encontrava antes da concessão. 
IV- Por força da remessa oficial, entendo que os efeitos da liminar revogada também devem ser cassados, haja vista que, se em sede de cognição exauriente, plena, nos autos da ação principal em apenso, já se chegou à conclusão no sentido de inexistência de direito à pensão, é completamente descabido onerar ainda mais os cofres públicos, até o trânsito em julgado da sentença, com o pagamento de tal verba.
V- Agravo retido do INSS não conhecido, por não restar atendida a exigência contida no §1º do art. 523 do CPC. Apelo da autora desprovido. Remessa oficial provida para cassar os efeitos da liminar concedida para pagamento da pensão.”
13. Consultando o sítio do TRF da 2ª Região, verifico que a ação cautelar foi apensada ao processo 1996.51.01.077153-4, citado no item 8. Observo que, nada obstante esse processo, que transitou em julgado em 7/2/2017, tenha subido até o Superior Tribunal de Justiça, em nenhum momento a interessada chegou a obter decisão que lhe assegurasse o pagamento do benefício previdenciário.
14. Feita essa breve síntese, entendo que, desde a revogação da medida liminar proferida no processo 1993.51.01.025385-6 em 2009, não há fundamento para o pagamento da pensão à sra. Elizabeth Pontes Lopes Cardoso.
15. Contudo, até os dias atuais o Erário vem sendo lesado com pagamentos irregulares de pensão à interessada.
16. Assim sendo, diversamente do que defendem os pareceres, entendo que não se configura a hipótese de aplicação do Enunciado 106 da Súmula de Jurisprudência, pois não verifico a existência de boa-fé objetiva, haja vista que a interessada assumiu o risco judicial pelo insucesso da demanda.
17. Assim, proponho que se determine ao INSS que suspenda imediatamente os pagamentos irregulares e instaure processo de tomada de contas especial com vistas a obter o ressarcimento dos valores recebidos indevidamente pela interessada desde o provimento jurisdicional, ocorrido em 1993. Devem também ser apuradas as responsabilidades pela não suspensão dos pagamentos desde a revogação da medida liminar do processo 1993.51.01.025385-6.
Feitas essas considerações, acolho parcialmente os pareceres constantes dos autos e VOTO por que o Tribunal adote a deliberação que ora submeto a este colegiado.
TCU, Sala das Sessões Ministro Luciano Brandão Alves de Souza, em 12 de março de 2019.
BENJAMIN ZYMLER 
Relator